臺灣高等法院臺南分院刑事判決　 95年度重上更(三)字第501號
上　訴　人　臺灣臺南地方法院檢察署檢察官
被　　　告　乙○○
選任辯護人　邱玲子　律師
上列上訴人因被告偽造文書案件，不服臺灣臺南地方法院88年度
訴字第488號中華民國88年8月11日第一審判決（起訴案號：臺灣
臺南地方法院檢察署86年度偵字第10635號），提起上訴，判決
後，經最高法院第三次發回更審，本院判決如下：
    主  文
原判決關於行使偽造私文書部分撤銷。
乙○○行使偽造私文書，足以生損害於他人，處有期徒刑陸月，
如易科罰金，以銀元參佰元即新台幣玖佰元折算壹日。
    事  實
一、乙○○（被訴背信部分，業經判處有期徒刑三月確定）與丙
    ○○、甲○○、黃南仁、曾永信、周清文、黎家俊等人共同
    出資，委以黃南仁名義，向沈大枝、沈金承（已死亡，沈大
    枝係乙○○父親、沈金承係乙○○叔父，二人均經檢察官為
    不起訴處分）購買坐落台南市○○段四三七號等如附表所示
    廿四筆土地，黃南仁於民國（下同）八十一年四月廿八日與
    沈大枝、沈金承訂立上開不動產買賣契約二紙，約定買賣價
    金，每坪新台幣（下同）四十六萬元，簽約當日乃由黃南仁
    先支付定金二千萬元，並於八十一年五月十二日，支付部分
    買賣價金八千萬元，另依契約約定，買賣雙方於八十一年六
    月十五日前，買賣總價，由賣方（即沈大枝、沈金承）以上
    開土地提供擔保，以買方（即黃南仁）名義，向銀行貸款買
    賣總價百分之七十，並由買賣雙方，會同向銀行辦理貸款時
    ，同意由賣方直接領取，如銀行放款金額不足總價百分之七
    十，買方應補足差額，如超過百分之七十，應如數交付賣方
    作為付款金額，且貸款核准日以不逾八十一年七月卅日為準
    ，如法令修改及其他因素，致無法向銀行貸得款項時，總價
    百分之七十部分，買方應自行籌款，均分每個月一期，三個
    月付清，並以年息百分之十二補貼賣方，如逾三個月以違約
    論；又依該契約第九條約定若買方有違約情事，賣方得沒收
    買方所支付之款項。嗣黃南仁等人，因故未取得銀行貸款，
    且未依約給付買賣價金，沈大枝即向黃南仁等人，催促解決
    ，並由乙○○與沈大枝商討解決之道。
二、詎乙○○未經黃南仁、楊昇揚、甲○○等共同投資人同意，
    竟於八十一年十二月十日，擅自與沈大枝、沈金承，簽立解
    除買賣協議書，盜用黃南仁印章，蓋於解除買賣協議書上並
    行使之，同意由沈大枝、沈金承，沒收已給付之價金一億元
    （即定金二千萬元及價金八千萬元合計），足以生損害於黃
    南仁、丙○○、甲○○及其他共同投資人。
三、案經丙○○、甲○○訴請臺灣臺南地方法院檢察署檢察官偵
    查起訴。
    理  由
甲、有罪部分：
壹、程序方面：
    按被告以外之人於審判外之陳述，經當事人於審判程序同意
    作為證據，法院審酌該言詞陳述或書面陳述作成時之情況，
    認為適當者，亦得為證據。刑事訴訟法第一百五十九條之五
    第一項定有明文。查本件認定事實所引用之證人丙○○、甲
    ○○、許能雄、黃南仁、高源豐、陳麗夙、曾永信、買賣契
    約書、解除買賣協議書、黃南仁庭呈寶島銀行開戶大小章、
    法務部調查局鑑定通知書、臺灣土地銀行臺南分行函、臺南
    市政府工務局建造執照，土地增值稅繳款書等，經被告及辯
    護人明確表示同意有證據能力（見本院卷第四八頁）。本院
    審酌採納上開傳聞證據，無礙被告於程序上之彈劾詰問權利
    ，且認上開傳聞證據合於刑事訴訟法第一百五十九條之一第
    一、二項、第一百五十九條之四及第一百五十九之五第一項
    等規定，因而均具證據能力，合先敘明。
貳、實體方面：
一、前揭事實，業據被告乙○○於本院審理中坦承不諱（見本院
    卷第一八一、一九五頁），經查：
(一)、被告於八十一年十二月十日，盜用黃南仁印章與沈大枝、沈
    金承簽定解除買賣協議書，由沈大枝、沈金承沒收黃南仁已
    給付價金一億元之事實，有解除買賣協議書影本在卷足憑。
    惟系爭解除契約書，確未經黃南仁、丙○○、甲○○同意，
    而由被告擅自與沈大枝、沈金承簽訂。茲論述如下：
  1.按蓋於解除買賣協議書之黃南仁印章，係大享建設公司成立
    後，為寶島銀行開戶所刻，該印章放於大誠、大享建設公司
    共同保險箱內，由乙○○保管，迄八十四年九、十月間，始
    由黃南仁取回，且大享建設公司實際上，亦由被告負責，已
    據被告供承在卷，並經證人高源豐、陳麗夙於臺灣臺南地方
    法院八十六年訴字第九十號返還價金民事事件審理中證實，
    有八十六年七月廿三日筆錄影本在卷可憑。另證人徐久惠於
    偵查中證稱：伊於八十一年間，進入大誠建設公司，當時負
    責人係乙○○，另擔任大享建設公司出納工作，大誠、大享
    建設公司在同一辦公室，大享建設公司未聘請員工，大享建
    設公司支票，係由伊簽發後，交由乙○○用印等語（見偵卷
    第二八九頁及背面）。以此衡之，上開蓋於解除買賣協議書
    之黃南仁印章（即大享公司寶島商業銀行一五九八－○帳號
    印鑑章），於八十四年九、十月間，黃南仁取回前，係由被
    告保管，被告並可自由取用，已甚明確。
  2.證人黎家俊、周清文、曾永信均證稱：並未決議要解除契約
    等語。而證人黃南仁亦供稱：並未蓋章於解除買賣協議書，
    不知乙○○去解除買賣契約等語。足證被告乙○○當時未經
    合夥人同意解約，且未經黃南仁授權解除契約。而告訴人丙
    ○○、甲○○等合夥人，既未同意解除買賣契約，同為合夥
    人之黃南仁，當無蓋章同意解除買賣契約之可能。參以被告
    既能取用「黃南仁」印章，而被告未將解除買賣協議書，交
    由黃南仁蓋章，足見該解除買賣協議書上「黃南仁」印文，
    係被告乙○○所盜蓋無疑。
(二)、又依經驗法則，買賣契約一方違約，應由另一方催告通知違
    約一方依約履行，若違約一方仍未依約履行，始依契約約定
    解決，實無由違約一方主動表示解除契約，將其已給付價金
    由對方沒收之理！況本件不動產買賣契約，買方黃南仁等已
    給付一億元（即訂金二千萬元、價金八千萬元），金額極高
    ，買方黃南仁等實無主動表示，要將已給付之一億元，由賣
    方沈大枝、沈金承沒收之理！又本件不動產買賣契約簽訂，
    均經買賣雙方簽名，而買方黃南仁已給付一億元價金，解除
    買賣契約，將使得已給付一億元，由賣方沈大枝、沈金承沒
    收，關係重大，而被告負責經營大誠、大享建設公司之業務
    ，其社會經驗、認事能力，應極豐富，若本件解除買賣契約
    已經黃南仁同意，為明責任，乙○○理應由黃南仁親自簽名
    、蓋章，而非僅蓋用黃南仁印章而已。且投資大誠、大享公
    司之其餘股東楊榮全、許明輝、何進興、甲○○、丙○○、
    黎家俊、曾永信、周清文等人，於原審或上訴審均證稱：不
    知解除契約之事，是事後才知道等語。益徵解除買賣契約未
    經大誠、大享公司其餘股東決議，純為被告個人所為。故被
    告個人盜蓋黃南仁印章與其父親沈大枝、叔父沈金承，簽訂
    之本件解除買賣協議書關於黃南仁同意解除契約部份，顯係
    被告乙○○所偽造。
(三)、查證人即本件股東黃南仁於更(一)審證稱：有關解除契約乙事
    ，七位出資股東曾有開會；但未取得共識等語（見更(一)卷第
    五六頁）。又證人即股東曾永信於更(一)審亦證稱：買賣雙方
    就沒收價金多寡意見不一，賣方堅持沒收所有價金；但買方
    只願訂金部分被沒收等語（見更(一)卷第九三頁）。另證人即
    股東周清文亦供稱：股東間有開會，因各種因素不好，要在
    三個月內，找人來買土地，如賣出將錢還給股東，如未賣出
    就讓對造銷訂（解約之意），這個會無記錄，所有股東均有
    出席等語。依上開證言觀之，則本件買方顯僅應允訂金，由
    對方沒收，而無同意被沒收已付之全部價金共識。則被告於
    全體股東，在未獲致共識前，竟以黃南仁代理人名義，盜用
    黃南仁印章，訂定解除契約，自有捏造他人名義，偽造該文
    書並行使之犯行。
(四)、
  1.黃南仁與沈大枝、沈金承間，所簽定附表所示廿四筆不動產
    買賣契約，於簽約當日，黃南仁支付定金二千萬元，另於八
    十一年五月十二日，支付部分買賣價金八千萬元。依該契約
    約定：「買賣雙方於八十一年六月十五日前，買賣總價，由
    賣方（即沈大枝、沈金承）以上開土地，提供擔保，以買方
    （即黃南仁）名義，向銀行貸款買賣總價百分之七十，並由
    買賣雙方，會同向銀行辦理貸款貸放時，同意由賣方直接領
    取。如銀行放款金額不足總價百分之七十，買方應補足差額
    ，如超過百分之七十，應如數交付賣方作為付款金額，且貸
    款核准日以不逾八十一年七月三十日為準，如法令修改及其
    他因素，因而無法向銀行取得貸款時，總價百分之七十部分
    ，如買方於八十一年七月三十日前，無法向銀行取得貸款時
    ，買方應自行籌款，均分每個月一期，三個月付清，並以年
    息百分之十二補貼賣方，如逾三個月依違約論」。本件黃南
    仁所支付一億元，其中二千萬元為定金，八千萬元係部分價
    金，縱因被告乙○○等人，因以房地不景氣為由，未辦理銀
    行貸款，亦未依約給付買賣價金，認違反契約約定，且已逾
    三個月期間，依民法第二四九條第二款規定，契約因可歸責
    於付定金當事人事由，致不能履行時，定金不得請求返還，
    黃南仁所交付二千萬元定金固不得請求返還，而賣方沈大枝
    、沈金承，亦僅得請求損害賠償，無沒收黃南仁所交付八千
    萬元價金權利。被告乙○○偽造解除買賣協議書交予沈大枝
    ，同意由沈大枝、沈金承沒收黃南仁所交付一億元，無異黃
    南仁同意以八千萬元作為損害賠償金額，則已生損害於其他
    投資人。況被告行使偽造解除買賣協議書，已致黃南仁有被
    追究背信危險，且其中股東黎家俊，對被告所提起臺灣臺南
    地方法院八十六年訴字第九○號民事事件，即因認定被告簽
    定解除買賣協議書，與買賣契約書及黃南仁向寶島商業銀行
    申請印鑑印文相同，而為黎家俊敗訴判決，足生損害於黃南
    仁、丙○○、甲○○及其他共同投資人。
  2.又依社會常情，買賣雙方發生爭執，或有解約事由，恆以郵
    局存證信函通知對方，本件涉及一億元價金可能被沒收，賣
    方沈大枝、沈金承於事前，竟無任何書面通知買方，任由賣
    方沈大枝、沈金承之子侄輩即被告乙○○，私下以黃南仁名
    義與沈大枝、沈金承簽定解除買賣協議書（沈大枝係乙○○
    父親、沈金承係乙○○叔父），同意賣方沈大枝、沈金承沒
    收一億元價金，殊與常情有悖。又告訴人丙○○、甲○○明
    確指稱：投資人於事後得知，賣方單方解除契約後，即指示
    周清文等人與沈大枝、沈金承協調，迨持續協調無結果後，
    始提出本件告訴。是告訴人丙○○、甲○○等投資人，非對
    沒收高達一億元訂金，而未提出異議，即使遲至近五年後八
    十六年八月十八日，始提出刑事告訴，要難認告訴人等人，
    未因被告乙○○偽造解除買賣契約書而受有損害等語。再者
    ，刑法偽造私文書成立，以足以生損害於公眾或他人為特別
    要件，所謂足生損害係指他人事實上有因此受損害之虞而言
    。
  3.查本件上開買賣契約固載明契約訂定後，若承買人違約，所
    付款項由出賣人沒收，嗣買方未依約支付價金而有違約情事
    ，依約賣方有權沒收一億元價金。但買方於開會商討時，並
    未獲致所付價金（二千萬元定金及八千萬元價金），均由賣
    方沒收共識，被告上開解除買賣契約中所為上開承諾，依一
    般經驗法則，亦屬過高。蓋依民法第二百五十二條明定，如
    約定違約金額過高者，應付違約金一方，尚有法院請求減至
    相當數額之權利。以本件沒收金額高達一億元，其中有二千
    萬元係定金，另八千萬元係價金，均由賣方沒收，自屬過高
    違約金。買方即告訴人依民法第二百五十二條規定，尚有請
    求法院酌減過高違約金權利，被告所為，於解除契約中所為
    承諾，自有損買方即告訴人權利。綜上所述，被告行使偽造
    私文書犯行，事證明確，堪以認定。
二、查被告未經黃南仁、楊昇揚、甲○○等共同投資人同意，於
    八十一年十二月十日，與沈大枝、沈金承簽定解除買賣協議
    書，同意由沈大枝、沈金承沒收黃南仁已給付價金一億元，
    乙○○並盜用黃南仁印章，蓋於解除買賣協議書。核其所為
    ，係犯刑法第二百十條、第二百十六條行使偽造私文書罪。
    又被告盜用黃南仁印章，蓋於解除買賣協議書犯行，其盜用
    印章行為，乃偽造私文書部分行為，其偽造私文書低度行為
    ，為行使偽造私文書之高度行為所吸收，均不另論。
三、新舊法適用說明：
(一)、按九十五年七月一日修正施行之刑法第二條第一項規定：行
    為後法律有變更者，適用行為時之法律，但行為後之法律有
    利於行為人者，適用最有利於行為人之法律。係以適用行為
    時之法律為原則，而以適用行為後之法律為例外，並以最有
    利於行為人之法律，為其選擇適用之標準（即從舊從輕主義
    ）。
(二)、【易科罰金之比較適用－未逾六個月】：被告行為後，罰金
  　罰鍰提高標準條例第二條業已刪除，而刑法第四十一條第一
    項前段易科罰金折算標準，已由舊法之銀元一百元、二百元
    、三百元修正為新臺幣一千元、二千元、三千元，屬科刑規
    範事項之變更，其折算標準為裁判時所應諭知，自均有就新
    舊法規定比較之必要（最高法院九十五年第八次刑事庭會議
    決議參照），經比較新舊法結果，以被告行為時之舊法較為
    有利於被告，應依刑法第二條第一項前段規定，適用修正前
    刑法第四十一第一項前段、第二項，廢止前罰金罰鍰提高標
    準條例第二條規定（最高法院九十五年五月二十三日第八次
    刑事庭會議決議參照）。
四、原審認被告不成立行使偽造私文書罪，尚有未洽。檢察官上
    訴意旨，指摘原判決不當，為有理由，應由本院將原判決關
    於偽造私文書部分，撤銷改判。爰審酌被告犯罪動機、目的
    、手段、所生危害、犯後已獲告訴人等諒解（見本院卷第一
    五一頁），並捐贈國中小清寒學生補助款三百萬元，有匯款
    回條聯影本二紙為憑（見本院卷第二○二頁），態度良好等
    一切情狀及參酌檢察官陳稱：本件已纏訟十年，被告所受教
    訓已足夠，且已認罪，如已捐款，請從輕量刑，並予以易科
    罰金之機會之科刑意見，就行使偽造私文書部分，量處有期
    徒刑六月，並諭知易科罰金之折算標準，以資懲儆。
乙、不另為無罪諭知部分：
    公訴意旨另認被告亦盜蓋黃南仁印章於另買賣契約上，有偽
    造私文書之嫌云云。然按：黃南仁交付乙○○保管之不動產
    買賣契約書雖經乙○○盜蓋「黃南仁」之印章，然因該買賣
    契約之內容，雙方當事人皆未爭執，且黃南仁亦有簽名於上
    ，對已成立之契約效力不受影響，顯不足生損害於公眾或黃
    南仁及其他投資人，核與偽造私文書之足生損害於公眾或他
    人之犯罪構成要件有別，故不成立偽造私文書罪。此部分本
    應為無罪之諭知，惟公訴意旨認此部分與前揭有罪部分有裁
    判上一罪關係，故不另為無罪之諭知，附此敘明。
據上論斷，應依刑事訴訟法第三百六十九條第一項前段、第三百
六十四條、第二百九十九條第一項前段，刑法第二條第一項前段
、第二百十條、第二百十六條、第四十一條第一項（修正前），
罰金罰鍰提高標準條例第二條（修正前），判決如主文。
本案經檢察官劉欽銘到庭執行職務。
中　　華　　民　　國　　96　　年　　6 　　月　　14　　日
                  刑事第一庭    審判長法　官  黃崑宗
                                      法　官  蔡長林
                                      法　官  夏金郎
以上正本證明與原本無異。
如不服本判決，應於收受本判決後十日內向本院提出上訴書狀。
其未敘述上訴理由者並得於提起上訴後十日內向本院補提理由書
狀（均須按他造當事人之人數附繕本）「切勿逕送上級法院」。
　　　　　　　　　　　　　　　　　　　書記官  劉岳文
中　　華　　民　　國　　96　　年　　6 　　月　　14　　日
附錄法條：
刑法第二百十條：
偽造、變造私文書，足以生損害於公眾或他人者，處五年以下有
期徒刑。
刑法第二百十六條：
行使第二百十條至第二百十五條之文書者，依偽造、變造文書或
登載不實事項或使登載不實事項之規定處斷。
附表
┌──┬───────────┬────────────┐
│編號│　　土地坐落標示      │         地  號         │
├──┼───────────┼────────────┤
│ 01 │    台南市○○段      │          437號         │
├──┼───────────┼────────────┤
│ 02 │    台南市○○段      │          438號         │
├──┼───────────┼────────────┤
│ 03 │    台南市○○段      │          439號         │
├──┼───────────┼────────────┤
│ 04 │    台南市○○段      │          439-2號       │
├──┼───────────┼────────────┤
│ 05 │    台南市○○段      │          439-3號       │
├──┼───────────┼────────────┤
│ 06 │    台南市○○段      │          439-5號       │
├──┼───────────┼────────────┤
│ 07 │    台南市○○段      │          439-6號       │
├──┼───────────┼────────────┤
│ 08 │    台南市○○段      │          439-7號       │
├──┼───────────┼────────────┤
│ 09 │    台南市○○段      │          440號         │
├──┼───────────┼────────────┤
│ 10 │    台南市○○段      │          440-1號       │
├──┼───────────┼────────────┤
│ 11 │    台南市○○段      │          441號         │
├──┼───────────┼────────────┤
│ 12 │    台南市○○段      │          441-1號       │
├──┼───────────┼────────────┤
│ 13 │    台南市○○段      │          441-2號       │
├──┼───────────┼────────────┤
│ 14 │    台南市○○段      │          441-3號       │
├──┼───────────┼────────────┤
│ 15 │    台南市○○段      │          442號         │
├──┼───────────┼────────────┤
│ 16 │    台南市○○段      │          442-1號       │
├──┼───────────┼────────────┤
│ 17 │    台南市○○段      │          442-2號       │
├──┼───────────┼────────────┤
│ 18 │    台南市○○段      │          442-3號       │
├──┼───────────┼────────────┤
│ 19 │    台南市○○段      │          443號         │
├──┼───────────┼────────────┤
│ 20 │    台南市○○段      │          443-2號       │
├──┼───────────┼────────────┤
│ 21 │    台南市○○段      │          444號         │
├──┼───────────┼────────────┤
│ 22 │    台南市○○段      │          445號         │
├──┼───────────┼────────────┤
│ 23 │    台南市○○段      │          446號         │
├──┼───────────┼────────────┤
│ 24 │    台南市○○段      │          473號         │
└──┴───────────┴────────────┘
